最高法院民事判決　　　　　　　　　　　　　　　　九十一年度台上字第一一二號
　　上　訴　人　乙○○
　　訴訟代理人　蘇文奕律師
　　被 上訴 人　甲○○
右當事人間因債務人異議之訴事件，上訴人對於中華民國八十九年四月十一日台灣高
等法院台南分院第二審判決（八十九年度上字第六七號），提起上訴，本院判決如左
：
    主  文
上訴駁回。
第三審訴訟費用由上訴人負擔。
    理  由
本件被上訴人主張：伊為擔保對上訴人之債務，曾提供伊所有如第一審判決附表所示
不動產（下稱系爭不動產），設定本金最高限額新台幣（下同）一百二十一萬元，存
續期間自民國八十二年九月十四日起至八十三年三月十四日止之抵押權（下稱系爭抵
押權）登記予上訴人。嗣雙方於該抵押權存續期間內並未發生債權債務關係，詎上訴
人竟以伊於「八十四年二月二日」向其「借款」六十萬元，簽有本票一紙為據，聲請
台灣台南地方法院（下稱台南地院）以八十七年度拍字第四五七四裁定准許拍賣抵押
物即系爭不動產，上訴人再以之為執行名義，聲請同法院以八十八年度執字第一三四
四五號（下稱系爭強制執行事件）就系爭不動產為強制執行。惟該六十萬元本票債權
，既非屬於系爭抵押權擔保之範圍，且系爭抵押權之存續期間亦已屆滿，雙方即確定
不再有抵押債權發生，為抵押權人之上訴人自應將系爭抵押權登記塗銷，並撤銷系爭
強制執行事件之強制執行程序等情。求為確認系爭抵押債權不存在；命上訴人向地政
機關辦理塗銷系爭抵押權登記；並撤銷系爭強制執行事件就系爭不動產所為強制執行
程序之判決。
上訴人則以：被上訴人於八十二年九月間向台南區中小企業銀行中華分行貸款，要求
伊為其連帶保證人，同時提供其所有系爭不動產給伊設定系爭抵押權登記，並開具面
額一百二十一萬元本票一紙予伊為擔保。當時雖無債權存在，其後被上訴人亦已向銀
行清償借款。惟被上訴人於八十四年四月間向伊借款六十萬元，既經同意以系爭抵押
權擔保之，而該六十萬元抵押債權又迄未清償，伊聲請拍賣系爭不動產即無不合等語
。資為抗辯。
原審依調查證據為辯論之結果，以：按最高限額之抵押契約，所擔保者係在一定金額
之限度內，現在已發生及將來可能發生之債權。此種抵押契約若定有存續期間，其訂
立契約之目的，顯係在擔保存續期間內所發生之債權，須在存續期間所發生之債權，
方為抵押權效力所及。查系爭抵押權，其存續期間自八十二年九月十四日起至八十三
年三月十四日止，有兩造不爭執之土地登記簿謄本可稽。而上訴人係於八十二年九月
十一日為被上訴人之連帶保證人，擔保被上訴人向銀行借款始設定系爭抵押權登記，
並由被上訴人簽發一紙一百二十一萬元之本票予上訴人作擔保之用，事實上當時雙方
尚無債權存在等情，既經第一審審判長於八十八年十二月一日審理時，向上訴人發問
曉諭，為上訴人明白表示無訛，且該筆借款，其後業經被上訴人於八十八年二月十一
日清償完畢，有被上訴人提出之抵押權塗銷同意書及放款利息收據為憑，則上訴人為
該借款債權之保證責任，已因主債務人之被上訴人清償，而確定的不再發生，雙方即
無何抵押債權存在。雖上訴人辯稱：系爭抵押債權係被上訴人與其弟周先財向伊借款
經結算後之債權，非抵押權設定後始發生，而係之前即陸續發生，被上訴人乃另開立
一百二十一萬元之本票作為清償之用；嗣於八十四年十二月二日兩造結算後，被上訴
人尚欠上訴人六十萬元，故被上訴人方簽發六十萬元之本票交付上訴人云云。然為被
上訴人所否認。參以上訴人或稱：被上訴人於八十四年四月間，向上訴人借六十萬元
，並簽發同額本票交付；系爭抵押權係為其作保證之擔保；或稱被上訴人在八十四年
十二月二日借款六十萬元，係被上訴人借給其弟周先財使用等語均不一致，其所為抗
辯，已難憑採。況上訴人聲請強制執行，所憑持之執行名義為台南地院八十七年度拍
字第四五七四號拍賣抵押物民事裁定。依該裁定內容及上訴人聲請之意旨，其主張之
債權係被上訴人於八十四年二月二日向其借款六十萬元，並以同年十二月二日所簽發
之本票一紙為據，足見上訴人先後所述之六十萬元債權，其發生日期係在八十四年二
月或四月間及票載發票日在八十四年十二月二日，均非在系爭抵押權所約定之存續期
間內，亦難謂為系爭抵押權所擔保之債權範圍。此外，上訴人並未提出任何證據資料
，證明兩造於系爭抵押權設定前尚有何債權存在而未清償，或在該抵押權存續期間內
有何債權發生且未因清償消滅之債權存在。依抵押權之從屬性，抵押權既無所擔保之
抵押債權存在，系爭抵押權即無從存在。被上訴人據以請求確認系爭抵押債權不存在
，上訴人應將上開抵押權登記予以塗銷，於法洵無不合，應予准許。又被上訴人提起
債務人異議之訴，請求撤銷台南地院系爭強制執行事件，就被上訴人所有如第一審判
決附表所示之系爭不動產所為之強制執行程序，揆諸強制執行法第十四條第二項規定
，亦屬有理。為原審心證之所由得，另說明兩造之其餘攻擊防禦方法，不予審酌之理
由。因而維持第一審所為上訴人敗訴之判決，駁回其上訴，經核於法並無違誤。上訴
論旨，猶就原審取捨證據、認定事實之職權行使，指摘原判決不當，求予廢棄，非有
理由。
據上論結，本件上訴為無理由，依民事訴訟法第四百八十一條、第四百四十九條第一
項、第七十八條，判決如主文。
中      華      民      國    九十一    年      一      月     十七     日
                              最高法院民事第七庭
                                  審判長法官  蘇  茂  秋
                                        法官  徐  璧  湖
                                        法官  朱  建  男
                                        法官  曾  煌  圳
                                        法官  李  慧  兒
      右正本證明與原本無異
                                              書  記  官
中      華      民      國    九十一    年      一      月     三十     日
